ACORDAO-COMPLETO-2504710

ACÓRDÃO 2039/2023 ATA 6/2023 - SEGUNDA CÂMARA

VISTOS, relatados e discutidos estes autos de Tomada de Contas Especial instaurada pelo Fundo Nacional de Desenvolvimento da Educação (FNDE) , em desfavor do Sr. Diego de Nadai, prefeito municipal de Americana-SP, nas gestões 2009-2012 e 2013 a julho/2014; e do Sr. Omar Najar, prefeito do mesmo município no período de 1/12/2014 a 31/12/2016; em razão da omissão no dever de prestar contas dos recursos repassados por força do Termo de Compromisso 291/2011-PAC II PRIINFÂNCIA, cujo prazo expirou em 16/12/2016.;
ACORDAM os Ministros do Tribunal de Contas da União, reunidos em Sessão da Segunda Câmara, ante as razões expostas pelo Relator, e com fundamento nos arts. 1º, inciso I; 16, inciso III, alíneas "a" e "c", 18; 19, caput; 23, incisos II e III, da Lei 8.443, de 16 de julho de 1992, em:
9.1. considerar revel o Sr. Diego de Nadai, com fundamento no art. 12, § 3º da Lei 8.443/1992;
9.2. julgar irregulares as contas do Sr. Diego de Nadai; 
9.3. aplicar ao Sr. Diego de Nadai a multa referida no art. 58, inciso II da Lei 8.443, de 1992, no valor de R$ 40.000,00 (quarenta mil reais) , fixando-lhe o prazo de 15 (quinze) dias, a partir da notificação, para que comprove, perante o Tribunal, seu recolhimento aos cofres do Tesouro Nacional, atualizada monetariamente desde a data deste Acórdão até a data do efetivo pagamento:
9.4. autorizar, desde logo, a cobrança judicial das dívidas, nos termos do art. 28, inciso II, da multicitada Lei 8.443/1992, caso não atendida a notificação;
9.5. autorizar também desde logo, se requerido, com fundamento no art. 26, da Lei 8.443/1992, c/c o art. 217, do Regimento Interno do TCU, o parcelamento da dívida em até 36 (trinta e seis) parcelas, incidindo sobre cada parcela, corrigida monetariamente, os correspondentes legais, fixando-lhe o prazo de quinze dias, a contar do recebimento da notificação, para comprovar perante o Tribunal o recolhimento da primeira parcela, e de trinta dias, a contar da parcela anterior, para comprovar os recolhimentos das demais parcelas, devendo incidir sobre cada valor mensal, atualizado monetariamente, os juros de mora devidos, no caso do débito, na forma prevista na legislação em vigor, alertando o responsável de que a falta de comprovação do recolhimento de qualquer parcela implicará o vencimento antecipado do saldo devedor, nos termos do art. 26, parágrafo único, da Lei 8.443/1992, c/c o art. 217, §2º, do Regimento Interno deste Tribunal;
9.6. acolher as razões de justificativas apresentadas pelo Sr. Omar Najar; 
9.7. julgar regulares com ressalva as contas do Sr. Omar Najar; 
9.8. dar quitação à Prefeitura Municipal de Americana-SP, com fundamento no art. 27 da Lei 8.443/1992 c/c o art. 218 do RI/TCU, ante a comprovação do recolhimento, pelo município, do débito apurado, atualizado monetariamente e acrescido dos juros de mora;
9.9. encaminhar cópia do presente Acórdão ao FNDE, aos responsáveis e à Procuradoria da República no Estado de São Paulo, para ciência, informando que a deliberação proferida, acompanhada do Relatório e do Voto que a fundamentam, está disponível para a consulta no endereço www.tcu.gov.br/acordaos, além de esclarecer que, caso requerido, o TCU poderá fornecer sem custos as correspondentes cópias, de forma impressa;
9.10. informar à Procuradoria da República no Estado de São Paulo que, nos termos do art. 62, parágrafo único, da Resolução TCU 259/2014, os procuradores e membros do Ministério Público credenciados nesta Corte podem acessar os presentes autos de forma eletrônica e automática, ressalvados apenas os casos de eventuais peças classificadas como sigilosas, as quais requerem solicitação formal; e
9.11. encaminhar cópia do Acórdão ao Tribunal de Contas do Estado de São Paulo e à Câmara de Vereadores da Prefeitura Municipal de Americana-SP para as providências que entenderem cabíveis, incluindo eventuais procedimentos de cobrança.

Tomada de Contas Especial instaurada pelo Fundo Nacional de Desenvolvimento da Educação (FNDE), em desfavor do Sr. Diego de Nadai, Prefeito Municipal de Americana-SP, nas gestões 2009-2012 e 2013 a julho/2014, e do Sr. Omar Najar, Prefeito do mesmo Município no período de 1º/12/2014 a 31/12/2016, em razão da omissão no dever de prestar contas dos recursos repassados por força do Termo de Compromisso 291/2011-PAC II Proinfância, cujo prazo expirou em 16/12/2016.

Segunda Câmara

Prefeitura Municipal de Americana - SP.

3. Interessados/Responsáveis:
3.1. Responsáveis: Diego de Nadai (CPF XXX.509.888-XX) e Omar Najar (CPF XXX.784.818-XX).

13.1. Ministros presentes: Vital do Rêgo (Presidente), Augusto Nardes, Aroldo Cedraz (Relator) e Antonio Anastasia.

AROLDO CEDRAZ

Trata-se de Tomada de Contas Especial instaurada pelo Fundo Nacional de Desenvolvimento da Educação (FNDE) , em desfavor do Sr. Diego de Nadai, prefeito municipal de Americana-SP, nas gestões 2009-2012 e 2013 a julho/2014; e do Sr. Omar Najar, prefeito do mesmo município no período de 1/12/2014 a 31/12/2016; em razão da omissão no dever de prestar contas dos recursos repassados por força do Termo de Compromisso 291/2011-PAC II Proinfância, cujo prazo expirou em 16/12/2016.
2.	Cumpre registrar que o Sr. Diego de Nadai foi eleito para o mandato de 2009-2012 e posteriormente em 2013, porém foi cassado por decisão judicial, sendo convocada eleição suplementar para o município. Em 7/12/2014, ocorreram novas eleições e foi eleito o Sr. Omar Najar que assumiu a prefeitura em 9/1/2015 e foi reeleito para o período de 2017-2020, consoante informações do site do TSE, presentes na Peça 1, p. 9 e 10. Portanto, o Sr. Diego de Nadai ocupou o cargo de prefeito municipal de Americana-SP na gestão 2009-2012 e no período de 1/1/2013 a 19/10/2014.
3.	Transcrevo, a seguir, a instrução e pareceres lavrados no âmbito da então Secretaria de Controle Externo de Tomada de Contas Especial (SecexTCE) (Peças 53 a 55) :
"[...]HISTÓRICO
2.	        Por conta do Termo de Compromisso nº 291/2011, cujo objeto era "Executar as ações relativas a (s) unidade (s) de educação infantil, de acordo com as especificações do (s) projeto (s) aprovado (s) pelo Fundo Nacional de Desenvolvimento da Educação FNDE", foram repassados os valores abaixo, conforme relação de Ordens Bancárias presentes na peça 1, p. 47-51, perfazendo o montante de R$ 1.650.839,88, como segue abaixo:
	Valor (R$) 
	Ordem Bancária
	Data

	527.423,03
	723429
	20/7/2011

	730.904,39
	631912
	20/8/2012

	332.282,31
	633004
	28/12/2012

	60.230,15
	632997
	28/12/2012

3.	         O fundamento para a instauração desta Tomada de Contas Especial, conforme apontado na Informação nº 602/2017/Seopc/Copra/Cgcap/Difin-FNDE (peça 1, p. 35-36) , foi a omissão no dever legal de prestar contas, cujo prazo expirou em 16/12/2016. 
4.	         Por meio dos Ofício nº 30082/2016/Seopc/Copra/Cgcap/Difin-FNDE, recebido em 5/1/2017 (peça 1, p. 22-26) , o FNDE notificou o Sr. Diego de Nadai da omissão da prestação de contas dos recursos repassados ao Município de Americana/SP por conta do Termo de Compromisso nº 291/2011-PAC II PROINFÂNCIA, requerendo a devolução desses valores, mas ele não se manifestou.
5.		Por meio do Ofício nº 25127/2016/Seopc/Copra/Cgcap/Difin-FNDE, recebido em 1º/11/2016 (peça 1, p. 29-30) , o FNDE também notificou seu sucessor, Sr. Omar Najar, da omissão da prestação de contas dos recursos repassados por conta do referido Termo de Compromisso nº 291/2011, requerendo a devolução desses valores, mas ele também não se manifestou.
6.		Diante do não saneamento das irregularidades apontadas e da não devolução dos recursos, instaurou-se a Tomada de Contas Especial. No Relatório de Tomada de Contas Especial nº 231/2017-DIREC/COTCE/CGCAP/DIFIN-FNDE/MEC (peça 1, p. 41-46) concluiu-se que o prejuízo importaria no valor total dos recursos repassados, imputando-se a responsabilidade, solidariamente, aos Srs. Diego de Nadai e Omar Najar, Prefeitos do Município de Americana/SP, ante a omissão no dever de prestar contas dos recursos repassados pelo FNDE por conta do Termo de Compromisso 291/2011-PAC II PROINFÂNCIA, observando-se ainda que consta no item 7 do referido Relatório de TCE que o "Senhor Diego de Nadai é responsável pela assinatura, aplicação e execução dos recursos, considerando que parte das Ordens Bancárias foi repassada em sua gestão", e que o Sr. Omar Najar também é responsável "pela execução dos recursos, tendo em vista que houve pagamento de Ordens Bancárias e movimentação na conta específica em sua gestão, conforme extratos bancários extraídos do SIGPC, encartados ao processo de concessão, e ainda pelo envio da prestação de contas no SIGPC-Contas Online, conforme Súmula 230/TCU...".
7.		Registrou-se ainda a seguinte informação, no referido Relatório de TCE (peça 1, p. 35) :
"Cumpre informar que consta nos autos denúncia de mau uso dos recursos repassados à conta do TC nº 00291/2011, apresentada pelo Vereador Municipal de Americana/SP, o Sr. Moacir Carlos Romero. Em março de 2015, a Coordenação de Monitoramento e Avalição de Programas - COMAP sugeriu a rescisão do referido TC, devido às ocorrências encontradas na execução da obra, as quais são apontadas na Informação nº 07/2015- COMAP/CGIMP/DIGAP/FNDE. Destarte, em 20/04/2015, foi rescindido o Termo de Compromisso nº 00291/2011, firmado com a PM de Americana/SP, conforme Extrato de Rescisão publicado no Diário Oficial da União, acostado à fl. 89 do Processo nº 23400.000159/2011-88".	
8.		O Relatório de Auditoria nº 498/2017 da Controladoria Geral da União (peça 1, 57-59) também chegou às mesmas conclusões. Após serem emitidos o Certificado de Auditoria, o Parecer do Dirigente e o Pronunciamento Ministerial (peça 1, p. 60-65) , o processo foi remetido a esse Tribunal.
EXAME TÉCNICO
9.		Da análise dos documentos presentes nos autos, verificou-se que os Srs. Diego de Nadai e Omar Najar, Prefeitos do Município de Americana/SP na gestão 2009-2012 e de 2013 a julho/2014, e no período de 1º/12/2014 a 31/12/2016, respectivamente, eram as pessoas responsáveis pela gestão, execução e prestação de contas dos recursos federais recebidos à conta do Termo de Compromisso nº 291/2011-PAC II PROINFÂNCIA, mas não tomaram as medidas necessárias para a comprovação do regular uso dos valores públicos, sendo ambos, portanto, responsáveis pelo prejuízo apurado nesta Tomada de Contas Especial.
10.	Na instrução inicial dos autos (peça 7) , propôs-se, com os pronunciamentos concordantes dos Srs. Diretor e Secretário da SECEX-TCE (peças 8 e 9) , a realização de diligência ao FNDE, requerendo a juntada dos extratos bancários do período de dez/2014 a 31/12/2016, a fim de que restasse comprovada a movimentação da conta específica na gestão do Sr. Omar Najar, gestor que só veio a assumir o mandato em dezembro de 2014.
11.	Conforme delegação de competência conferida pelo Relator, Ministro Aroldo Cedraz, realizou-se a diligência ao FNDE (peças 10 e 11) , o qual, em resposta, encaminhou "cópia da movimentação bancária dos recursos financeiros transferidos ao Município de Americana para celebração do Termo de Compromisso PAC2 291/2011, no período de 01/12/2014 a 21/12/2016" (peças 12 a 14) .
12.	Examinados os extratos bancários da conta específica (conta corrente 62957-X, agência 319-0, Banco do Brasil) , verificou-se que ele não geriu os recursos, tendo em vista a seguinte situação:
a) em dezembro/2014, o saldo no início do mês estava zerado;
b) em 18/12/2014, houve uma movimentação financeira no valor de R$ 1.922,72, referente a "transferência depósito judicial";
c) em 31/12/2014, o saldo estava novamente zerado;
d) não houve movimentação da conta durante todo o período, sendo o saldo da mesma, em 31/12/2016, de R$ 3,40.
13.	Assim, na instrução de peça 18, analisando-se os documentos nos autos, concluiu-se pela necessidade de realização da citação Sr. Diego de Nadai e da audiência do Sr. Omar Najar, como segue abaixo:
"a) realizar a citação do Sr. Diego de Nadai (CPF XXX.509.888-XX) , com fundamento nos arts. 10, § 1º, e 12, incisos I e II, da Lei 8.443/1992 c/c o art. 202, incisos I e II, do RI/TCU, para, no prazo de quinze dias, apresentar alegações de defesa quanto à irregularidade detalhada a seguir: 
Irregularidade: não comprovação da boa e regular aplicação dos recursos em razão da omissão no dever de prestar contas; 
ii) Conduta: não comprovar a boa e regular aplicação dos recursos transferidos pelo FNDE por meio do Convênio nº 291/2011-PAC II PROINFÂNCIA, cujo prazo para apresentação das contas expirou em 16/12/2016; 
iii) Dispositivos violados: Constituição Federal art. 37, caput, c/c art. 70, parágrafo único; Decreto-lei 200/67, art. 93, Portaria Interministerial 127/2008 e Resolução FNDE nº 29, de 9/6/2011;
 e/ou recolher aos cofres do FNDE a quantia abaixo indicada, referente à irregularidade e à conduta de que trata o item 29, atualizada monetariamente a partir da respectiva data até o efetivo recolhimento, abatendo-se na oportunidade a quantia eventualmente ressarcida, na forma da legislação em vigor. 
Débito: Termo de Compromisso nº 291/2011-PAC II PROINFÂNCIA
	Valor (R$) 
	Data

	527.423,03
	20/7/2011

	730.904,39
	20/8/2012

	392.512,46
	28/12/2012

Valor atualizado do débito em 15/10/2018: R$ 2.427.325,47.
b) informar o responsável de que, caso venha a ser condenado pelo Tribunal, o débito ora apurado será acrescido de juros de mora, nos termos do § 1º do art. 202 do RI/TCU; 
c) realizar a audiência do Sr. Omar Najar (CPF XXX.784.818-XX) , prefeito do Município de Americana/SP no período de dezembro/2014 a dezembro/2016, com fundamento nos arts. 10, 	 § 1º, e 12, incisos I e III, da Lei 8.443/1992 c/c o art. 202, incisos I e III, do RI/TCU, para no prazo de quinze dias, apresentar razões de justificativa quanto à irregularidade detalhada a seguir:
i) Irregularidade: não permitir a comprovação da boa e regular aplicação dos recursos federais repassados ao município de Americana/SP, em face da omissão no dever de prestar contas dos valores transferidos, no âmbito do Termo de Compromisso nº 291/2011-PAC II PROINFÂNCIA;
ii) Conduta: não disponibilizar as condições materiais mínimas e necessárias para que o seu sucessor pudesse apresentar a prestação de contas do Termo de Compromisso nº 291/2011-PAC II PROINFÂNCIA, tais como notas fiscais, recibos, processos de pagamento, extratos bancários da conta específica (recursos federais transferidos e contrapartida) e da aplicação financeira, processos licitatórios, contratos e termos de adjudicação e homologação, bem como documentos que comprovem a execução do objeto, cujo prazo encerrou-se em 16/12/2016;
iii) Dispositivos violados: Constituição Federal art. 37, caput, c/c art. 70, parágrafo único; Decreto-lei 200/67, art. 93; Portaria Interministerial 127/2008, e Resolução FNDE nº 29, de 9/6/2011;
d) encaminhar cópia da presente instrução aos responsáveis, a fim de subsidiar a apresentação de suas alegações de defesa e/ou razões de justificativa;
e) esclarecer aos responsáveis, em obediência ao art. 12, § 3º, da Lei 8.443/1992, e ao art. 12, inciso VII, da Resolução TCU 170/2004, que o não atendimento à citação e à audiência implicará revelia, para todos os efeitos, dando-se prosseguimento ao processo. "
14.	Em cumprimento ao pronunciamento da Unidade (peça 20) , foi efetuada a citação do Sr. Diego de Nadai e a audiência do Sr. Omar Najar, respectivamente, nos moldes adiante:
	Ofício
	Data de Recebimento do Ofício
	Nome do Recebedor do Ofício
	Observação
	Fim do Prazo para Defesa

	2471/2018-TCU/Secex-TCE (peça 22) , de 24/10/2018
	21/1/2019 (vide AR de Peça 23) 
	José Antônio Costa
	Ofício recebido no endereço do responsável Diego de Nadai
	6/2/2019

	2470/2018-TCU/Secex-TCE (peça 21) , de 24/10/2018
	21/1/2019 (vide AR de Peça 24) 
	Márcio Manoel
	Ofício recebido no endereço do responsável Omar Najar
	6/2/2019

15.	Transcorrido o prazo regimental, o Sr. Diego de Nadai permaneceu silente, devendo ser considerado revel, nos termos do art. 12, § 3º, da Lei 8.443/1992.
16.	Por sua vez, em 28/2/2019, o Sr. Omar Najar apresentou, através de advogado legalmente constituído, Dr. Pablo Verner de Oliveira Brito (OAB/SP 363.287) , suas razões de justificativas, presentes na peça 26, a seguir sintetizadas e analisadas.
Razões de justificativas do Sr. Omar Najar
17.	Informou, inicialmente, que o FNDE ajuizou Ação Civil Pública por ato de improbidade administrativa contra ele e o Sr. Diego de Nadai, sob n. 5000959-93.2017.4.03.6134, em trâmite na Justiça Federal da Comarca de Americana/SP, imputando-lhes "conduta ímproba consistente na ausência de prestação de contas, na data fatal de 16/12/2016, relativa a Termo de Compromisso n. 00291/2011 - PAC II PROINFÂNCIA", e pleiteando a indisponibilidade de todos os bens dos demandados em valor suficiente para o ressarcimento ao Erário Público, tendo o pedido sido indeferido.
18.	Em seguida, aduz que assumiu a Prefeitura em 9/1/2015, muito após os repasses do Convênio em análise, os quais foram feitos entre 20/7/2011 e 28/12/2012, portanto quase três anos antes de ele assumir o cargo, após a cassação do ex-prefeito Diego de Nadai, e que, nessa época, o Município de Americana/SP se encontrava "no mais absoluto caos", informando, apenas a título de exemplo, que 72,5 % do gasto era com pessoal, sendo que o limite é de 54%, tendo ocorrido ao longo de poucos meses, um período de quase 60 dias de greve do funcionalismo por falta de pagamento de salários.
19.	Informou que mais de 15 imóveis locados àquela Prefeitura estavam sendo objeto de ação de despejo por falta de pagamento, tendo sido também constatado um rombo de aproximadamente R$ 80.000.000,00 (oitenta milhões de reais) de recursos provenientes de Convênios diversos, dentre os quais o Convênio objeto da presente ação.
20.	Informou ainda que, conforme oficio enviado em 14/5/2015 pelo Município de Americana/SP ao Ministério Público do Estado de São Paulo (cuja cópia anexou) , solicitou a apuração das irregularidades nas obras/convênio objeto desta Tomada de Contas Especial, ressaltando que o montante original pleiteado pelo FNDE, de R$ 1.650.839,88, foi recebido e utilizado na gestão anterior, "não sendo razoável aplicar, ao atual Prefeito Omar Najar, as sanções aplicáveis ao seu antecessor de forma indiscriminada".  
21.	Argumentou que os comprovantes de comunicação sobre os prazos, endereçados a Prefeitura de Americana/SP para prestação de contas, não atestam que o prefeito Omar Najar efetivamente foi informado da situação do Convênio objeto destes autos, nunca tendo recebido qualquer intimação pessoal, inclusive da presente Tomada de Contas Especial, pois alguns funcionários responsáveis pelo convênio em questão (que normalmente eram os intermediários no recebimento de correspondências relacionadas) , chegaram a lhe omitir informações, por receio de se prejudicarem de alguma forma, tentando resolver a situação com o FNDE unilateralmente, até que, por outros meios, ele tomou conhecimento do ajuizamento da ação proposta pelo referido órgão na Justiça Federal de Americana/SP, tendo tais fatos, inclusive, gerado processo de sindicância.
22.	Segue afirmando que o "Município de Americana ainda se encontra na pior crise financeira de sua história", tendo sido decretado, em 10/10/2016, estado de calamidade pública financeira para garantir a continuidade da prestação de serviços públicos essenciais nas áreas da saúde, educação e segurança pública, e enumera várias medidas por ele adotadas no intuito de melhorar a situação financeira daquela Prefeitura, dentre as quais a realização de "diversos acordos judiciais e extrajudiciais para que a situação fosse sanada", acrescentando que o Tribunal de Contas do Estado de São Paulo apurou inúmeras irregularidades praticadas pelas gestões anteriores, conforme destacado pelos relatórios das contas dos exercícios de 2012 e 2013, e que, no exercício de 2014, último ano do mandato do Prefeito Diego de Nadai, foi apontado "um cenário ainda mais devastador", destacando-se que a Dívida Consolidada Líquida apresentou "um crescimento expressivo de 59,28% em relação ao exercício anterior."
23.	Acrescentou que, conforme e-mail anexo, em 24/5/2016 a Secretária de Educação municipal, Sra. Juçara, informou ao FNDE não ter conseguido, até aquela data, acesso ao SIGPC, porque ainda não havia sido disponibilizada senha de acesso ao Sr. Omar Najar.
24.	Ainda quanto a este aspecto, esclarece sobre a impossibilidade de prestar contas após a paralisação das obras e da execução do convênio, em razão do funcionamento do referido sistema, tendo em vista que os SIGPC/SIMEC demandam a apresentação de notas fiscais e medições para conclusão da referida prestação; entretanto, as obras referentes ao objeto do Convênio ora analisado (Creches Jd. Sto. Antônio e Philipson Park) foram integralmente paralisadas, em razão da conduta do ex-prefeito, não havendo emissão de novas notas fiscais e/ou medições durante o mandato do Sr. Omar Najar que pudessem ser inseridas nos sistemas. 
25.	Informou não ter conseguido viabilizar a retomada das obras, embora tenha se esforçado para tal, ante "a massiva defasagem financeira dos custos necessários à efetiva conclusão das obras pelas empresas contratadas pelo Município", no caso a CONAJ Empreendimentos e Construções Ltda., relativa à obra da creche do Jardim Santo Antônio, e a MPS Serviços em Construção Civil Ltda., relativa à creche do Philipson Park, pois, conforme extrato da conta vinculada ao objeto do convênio em foco, os valores creditados foram transferidos pelo ex-prefeito Diego de Nadai para outras finalidades, deixando as contas praticamente zeradas e sem possibilidade de pagamento das referidas empresas, as quais, em 2012, desistiram de dar continuidade à prestação dos serviços. 
26.	Após ressaltar que o FNDE e a Prefeitura Municipal de Americana/SP, sob sua gestão, estão em tratativas para retomar o Convênio objeto desta ação, "sendo que já é iminente a restauração dos efeitos do convênio e o prosseguimento das obras", demonstrando que o próprio órgão constatou, indiretamente, que a atual administração tem atuado de forma regular, finaliza suas razões de justificativa arguindo "a impossibilidade de condenar o atual Prefeito uma vez que este tomou as atitudes cabíveis ao Gestor, na medida em que deflagrou investigação sobre as obras/convênio objeto desta Tomada de Contas por iniciativa própria e de boa-fé, sem que fosse necessária provocação de nenhum ente externo de controle". 
27.	Anexou cópia da seguinte documentação (peça 26, p. 30-102) :
a) Ofício nº 2470/2018-TCU/Secex-TCE e Instrução Técnica destes autos, de 15/10/2018;
b) Decisão proferida em 16/11/2017 pela 1ª Vara da Justiça Federal de Americana/SP no âmbito da Ação Civil Pública por Ato de Improbidade Administrativa nº 5000959-93.2017.4.03.6134, indeferindo o pedido de indisponibilidade dos bens dos demandados, Sr. Diego de Nadai e Omar Najar;
c) Representação da Prefeitura Municipal de Americana/SP junto ao Ministério Público do Estado de São Paulo, de 14/5/2015, requerendo a adoção de "medidas legais sobre a movimentação financeira irregular das contas de convênios";
d) Certidões emitidas em 12/5/2015 pela Prefeitura Municipal de Americana/SP, atestando, tanto em relação às obras das creches objeto do Termo de Compromisso nº 00291/2011 - PAC II PROINFÂNCIA, ora analisado, quanto em relação a outras obras custeadas com recursos públicos federais, que houve movimentação financeira irregular, no período de 6/10/2011 a 18/12/2014 (no caso das obras acima mencionadas) , tendo os respectivos valores sido transferidos para pagamentos de despesas correntes e outras finalidades diversas ao convênio em questão;
e) Relatório Conclusivo do Processo de Sindicância nº 3.383/2018, instaurado pela Prefeitura Municipal de Americana/SP para apurar eventual responsabilidade de servidores municipais referente ao atraso na prestação de contas do convênio celebrado pelo Termo de Compromisso n. 00291/2011 - PAC II - PROINFANCIA;
f) Parecer Prévio emitido pelo Tribunal de Contas do Estado de São Paulo, relativo às contas do exercício de 2014, da Prefeitura Municipal de Americana/SP;
g) "e-mail" entre a Sra. Juçara Pastorelli Noveli Florian, Secretária de Educação do Município de Americana/SP, e outro funcionário daquela Prefeitura, acerca da dificuldade em se obter a senha de acesso ao SIGPC, e "e-mail" enviado em 18/1/2018 pela Sra. Juçara, ao FNDE, solicitando com urgência a referida senha, ante "o não cadastramento dos dados do atual gestor do Município na base de dados do SIGPC".
Análise das razões de justificativas do Sr. Omar Najar
28.	Após análise das razões de justificativas apresentadas pelo Sr. Omar Najar, Prefeito de Americana/SP de 1º/12/2014 a 31/12/2016, e da documentação por ele anexada, concluiu-se que as mesmas deveriam ser acatadas, pelos motivos a seguir expostos:
	a) ele logrou demonstrar que, apesar de recair sobre ele a obrigação de apresentar a prestação de contas do Termo de Compromisso n. 00291/2011 - PAC II - PROINFANCIA, visto que o prazo para tanto expirou em 16/12/2016, dentro do período de seu mandato, ele não conseguiu cumpri-la devido ao fato de seu antecessor na prefeitura, Sr. Diego de Nadai, não disponibilizar as condições materiais mínimas e necessárias para que ele pudesse apresentar a referida prestação de contas, tais como notas fiscais, recibos, processos de pagamento, extratos bancários da conta específica (recursos federais transferidos e contrapartida) e da aplicação financeira, processos licitatórios, contratos e termos de adjudicação e homologação, bem como documentos que comprovassem a execução do objeto;
	b) os avisos de recebimento relativos aos Ofícios nº s 25127/2016 e 30081/2016-Seopc/Copra/Cgcap/Difin-FNDE, presentes na peça 1, p. 17 e 31, respectivamente, endereçados à Prefeitura de Americana/SP, não foram recebidos pessoalmente pelo Sr. Omar Najar, o que permitiu, segundo alega o responsável, que alguns funcionários chagassem a lhe omitir informações por receio de se prejudicarem, gerando o Processo de Sindicância nº 3.383/2018, instaurado pela Prefeitura Municipal de Americana/SP para apurar eventual responsabilidade de servidores municipais referente ao atraso na prestação de contas do Termo de Compromisso 00291/2011 - PAC II - PROINFANCIA;
	c) o Relatório Conclusivo do referido Processo de Sindicância (peça 26, p.59-69) opinou pela conversão do mesmo em Processo Administrativo Disciplinar de pretensão punitiva em face das servidoras municipais Juçara Pastorelli Noveli Florian e Magali Aparecida Collevatti Mobilon, por entender que "houve efetivas irregularidades na prestação de contas do convênio ocasionadas por servidores púbicos municipais, sendo eles Walter Veneciano, Juçara Pastorelli Novell. Florian, Magali Aparecida Collevatti Mobilon e Carlos Frederico Penachioni", sendo que Walter Veneciano e Carlos F. Penachione não figuravam mais no quadro de pessoal da Prefeitura de Americana, não sendo possível a aplicação de sanção administrativa disciplinar contra estes;
	d) ainda com relação ao Relatório Conclusivo do Processo de Sindicância, destaca-se os seguintes trechos, que conferem verossimilhança às justificativas do Sr. Omar Najar:
"Analisados os documentos, e-mails e depoimentos colhidos nos autos, os membros da Comissão entendem que há fortes indícios quanto ao descumprimento do dever funcional".
"Outro ponto a ser destacado, é que a servidora Magali solicitou a prorrogação de prazo do convênio no ano de 2015, sendo este deferido, e que no ano de 2016 não solicitou a prorrogação em razão da Unidade de Convênios ter assumido referida atribuição. Extrai ainda dos autos, cópia do processo administrativo n. 1.914 de 13 de janeiro de 2016 (fl. 367) , em que a Secretaria de Educação solicita providencias a Unidade de Convênios quanto ao acerto dos dados referentes ao programa PAC 2, alertando que o não preenchimento das informações acarretaria na suspensão total dos recursos do Governo Federal. Apontamos também que a Unidade de Convênios na pessoa de Walter e a Secretaria de Educação através das servidoras Juçara e Magali tinham ciência inequívoca dos procedimentos a serem adotados para efetivar a prorrogação do convênio (fls. 290/291) , assim como ambos os setores tinham acesso a senha do sistema Simec e compartilhavam a responsabilidade pelo monitoramento, acompanhamento e prestação de contas do Convênio".
	e) o Parecer Prévio emitido pelo Tribunal de Contas do Estado de São Paulo, relativo às contas do exercício de 2014, da Prefeitura Municipal de Americana/SP, foi desfavorável, assim como aqueles relativos aos exercícios de 2011, 2012 e 2013, por um conjunto de irregularidades que demonstram a situação de desordem administrativa e financeira relatada pelo Sr. Omar Najar. 
	f) a Representação da Prefeitura Municipal de Americana/SP junto ao Ministério Público do Estado de São Paulo, em 14/5/2015, em que se requer a apuração das irregularidades referentes ao Convênio, pode ser entendida como medida de resguardo ao erário, a que alude a Súmula 230 do TCU, com vistas a afastar a responsabilidade do sucessor, pois, embora estejam em jogo recursos federais, o próprio Ministério Público estadual pode ter encaminhado os fatos para a apuração no Ministério Público Federal.
29.	Desse modo, propôs-se, na última instrução, com a concordância do corpo diretivo (peças 27-29) , fosse considerado revel o Sr. Diego de Nadai, julgando-se as respectivas contas irregulares e condenando-o ao recolhimento do débito apurado, correspondente ao total transferido por força do Termo de Compromisso nº 291/2011-PAC II PROINFÂNCIA, aplicando-lhe ainda a multa prevista no art. 57 da Lei nº 8.443/1992, bem como fossem acolhidas as razões de justificativas apresentadas pelo Sr. Omar Najar, julgando-se as suas contas regulares com ressalva, afastando o débito que lhe seria imputado e dando-se lhe quitação. Tal proposta foi acolhida pelo representante do Ministério Público junto ao TCU, em seu Parecer (peça 30) .
30.	Entretanto, depois do envio do feito ao Gabinete do Relator, Exmo. Sr. Ministro Aroldo Cedraz, os autos foram restituídos a esta Unidade Técnica, consoante Despacho na peça 34, ante a juntada dos documentos de peças 31 a 33 pela Prefeitura de Americana/SP, os quais contemplam informação acerca da devolução integral dos valores ora questionados, " (...) para que esta unidade possa se manifestar, diante desses novos fatos, sobre as propostas de encaminhamentos previamente alvitradas".
31.	Em expediente datado de 3/12/2020 (peça 33) , o Prefeito Municipal de Americana/SP, Sr. Omar Najar, solicita a " (...) juntada dos comprovantes de pagamento em anexo, demonstrando a devolução integral dos valores questionados nesses autos, cessando de imediato eventual prejuízo que esta Municipalidade possa ter provocado à União", bem como seja julgado este processo a fim de declarar " (...)  a regularidade do Município de Americana/SP perante a União, para os devidos fins de direito, em especial no que tange a possibilidade de celebração de outras parcerias e repasses financeiros", e que seja ainda reconhecida a " (...) inexistência de culpa/responsabilidade por parte do atual Chefe do Poder Executivo Municipal: Omar Najar, que não foi o responsável pela celebração do Convênio e Termo de Compromisso (...) e muito menos acompanhou a sua execução". 
32.	Juntou cópia do comprovante de pagamento realizado pela Prefeitura Municipal de Americana/SP em favor do FNDE, e respectiva GRU, datada de 7/10/2020, no montante de R$ 2.871.740,44, referente à devolução dos recursos recebidos nos exercícios de 2011 e 2012, oriundos do Termo de Compromisso n.º 00291/2011 - PAC II PROINFANCIA, acompanhado do Demonstrativo de Débito no período de 20/7/2011 até 6/10/2020, o qual indica o valor do débito atualizado monetariamente e acrescido dos juros de mora, até aquela data, bem como o expediente denominado PROTOCOLO Nº 27.497/2020, mediante o qual o Sr. Omar Najar autorizou a devolução desses recursos (peças 31-32) .
33.	Assim, tendo em vista o recolhimento integral do débito atualizado monetariamente e acrescido dos juros de mora, calculados conforme legislação pertinente (peça 31, p. 9) , e considerando a impossibilidade de aferição da boa-fé por parte de pessoa jurídica de direito público, o entendimento mais adequado seria dar quitação à Prefeitura Municipal de Americana/SP, bem como, ante a ausência de elementos nos autos que permitissem verificar a boa-fé do responsável Diego de Nadai, considera-lo revel, com fundamento no art. Art. 202, §§ 1º e 2º, do Regimento Interno do TCU, julgando suas contas irregulares e aplicando-lhe a multa prevista no art. 58 da Lei 8.443/92. 
34.	Cabe destacar que o expediente encaminhado pelo então Prefeito Municipal de Americana/SP, Sr. Omar Najar (peças 31-33) , por meio do qual se dá notícia da devolução dos recursos para os cofres federais, não deixa dúvidas que o referido recolhimento foi feito com recursos próprios do Município, hipótese que se teria preservado o erário federal, porém potencialmente lesado os cofres municipais. Tal evidência mostraria conveniente a remessa de cópia da deliberação que viesse a ser proferida ao Tribunal de Contas do Estado de São Paulo e à Câmara de Vereadores da Prefeitura Municipal de Americana/SP para as providências que entenderem cabíveis, incluindo eventuais procedimentos de cobrança contra o Diego de Nadai. No entanto, conforme será detalhado abaixo, o FNDE atravessou expediente informando sobre a apresentação intempestiva da prestação de contas do repasse em questão. Nesse caso, considerando que a análise a ser efetuada pelo Concedente sobre a referida documentação poderia repercutir no desfecho destes autos, sugeriu-se, ao final, a adoção de medida saneadora, postergando-se, portanto, o pronunciamento de mérito por parte desta Unidade Técnica.
Documentação encaminhada pelo FNDE
35.	Nesse ínterim, o FNDE informou, mediante Ofício nº 9485/2021/Dimoc/Cotce/Cgapc-Difin-FNDE, de 15/4/2021, ter sido apresentada, no âmbito daquela Autarquia, "documentação a título de prestação de contas intempestiva do Termo de Compromisso n° 00291/2011-PAC II PROINFÂNCIA. Tendo em vista que o Processo de TCE encontra-se no âmbito desse Tribunal de Contas sem deliberação, conforme consulta ao sítio eletrônico do TCU, enviamos cópia da documentação recebida, informando que a mesma será objeto de Nota Técnica por parte desta Autarquia, a ser encaminhada ao TCU, em atendimento ao disposto no Acórdão 1580/2008-TCU-Primeira Câmara e, de acordo com a Portaria Interministerial n° 424, de 30/12/2016" (peça 36) .
36.	Referida documentação foi encaminhada pelo Sr. Omar Najar em 26/11/2020, e é composta de Demonstrativo da Receita e da Despesa, no valor total repassado, de R$ 1.650.839,88, e do Demonstrativo de Execução Físico-Financeira.
37.	Verificou-se, portanto, que o processo não estava em condições de prosseguimento sem que fosse feito o saneamento dos autos com relação a informações referentes à prestação de contas do Termo de Compromisso nº 04635/2012, não sendo possível, naquele momento, a definição exata da manutenção das irregularidades nem do débito a ser eventualmente imputado aos responsáveis, sendo o posicionamento mais adequado aguardar o posicionamento do FNDE, a fim de evitar retrabalho, preservar a segurança jurídica e homenagear as instâncias de controle.
38.	Desse modo, na última instrução, propôs-se, com a concordância do corpo técnico desta Unidade (peças 37-39) , a realização de diligência ao FNDE, nos termos abaixo:
42.1.	Realizar diligência, com fundamento nos arts. 10, § 1º, e 11 da Lei 8.443/1992 c/c o art. 157 do RI/TCU, ao Fundo Nacional de Desenvolvimento da Educação, para que, no prazo de 60 (sessenta) dias, sejam encaminhados os seguintes documentos e informações com vistas ao saneamento e subsídio na análise da prestação de contas intempestivamente enviada pelo Sr. Omar Najar, ex-prefeito do Município de Americana/SP, sobre o Termo de Compromisso nº 00291/2011-PAC II PROINFÂNCIA, Processo original 23034.040379/2016-74:
42.1.1. Cópia de Nota Técnica a ser expedida em face da prestação de contas do Termo de Compromisso nº 00291/2011-PAC II PROINFÂNCIA, do Município de Americana/SP, tanto em relação à análise da execução física, quanto no que tange à análise financeira, mediante o envio, em 15/4/2021, da documentação exigida para a prestação de contas dos referidos recursos;
42.1.2. Informações sobre a pertinência e a possibilidade de os documentos oferecidos servirem de subsídio ao exame de mérito por parte do TCU;
42.2.	Encaminhar cópia da presente instrução, para subsidiar o encaminhamento da documentação requerida;
42.3.	Esclarecer que o não atendimento, no prazo fixado, sem causa justificada, a diligência do Relator, pode ensejar, com fundamento no art. 58, inciso IV, da Lei 8.443/1992, a aplicação da multa do referido art. 58.
39.	Em cumprimento ao Despacho do Relator, Exmo. Sr. Ministro Aroldo Cedraz (peça 40) , realizou-se a diligência ao FNDE por meio do Ofício 21008/2021-TCU/Seproc, recebido naquele órgão em 17/5/2021 (peças 42-43) , tendo sido encaminhada, mediante o Ofício nº 14988/2021-Cgest/Digap-FNDE, a documentação de peças 44-46, e, posteriormente, mediante o Ofício nº 19646-2021/Dimoc/Cotce/Cgapc/Difin-FNDE, a documentação de peças 48-52.
Novas informações encaminhadas pelo FNDE
40.	Em resposta, o FNDE encaminhou "cópia da Nota Técnica nº 2449169/2021/DIPRE-COAPC/CGAPC/DIFIN, subsidiada pelo Parecer Técnico 195 nº SEI - 2391519, pertinente à análise da documentação recebida dos recursos repassados por este Fundo Nacional de Desenvolvimento da Educação - FNDE à Prefeitura Municipal de Americana/SP, à conta do Termo de Compromisso nº 00291/2011", onde, "considerando o montante analisado, no valor R$ 1.650.839,88, o Parecer Técnico de Execução Física de Objeto Financiado (Conveniado/Pactuado) - Infraestrutura, de 28/05/2021 (SEI nº 2391519) , que se manifesta pela reprovação total do objeto, e o recolhimento ao erário no valor de R$ 2.871.740,44 em 07/10/2020, que sanou o valor original total impugnado", aquela Autarquia se manifestou pela "suficiência da documentação e informações apresentadas para a aprovação das contas do valor de R$ 1.650.839,88".
41.	Desse modo, ante o recolhimento integral do débito atualizado monetariamente e acrescido dos juros de mora, calculados conforme legislação pertinente (peça 31, p. 9) , e considerando a impossibilidade de aferição da boa-fé por parte de pessoa jurídica de direito público, deve ser dada quitação à Prefeitura Municipal de Americana/SP, bem como, ante a ausência de elementos nos autos que permitam verificar a boa-fé do responsável Diego de Nadai, considera-lo revel, com fundamento no art. Art. 202, §§ 1º e 2º, do Regimento Interno do TCU, e julgar suas contas irregulares, aplicando-lhe a multa prevista no art. 58 da Lei 8.443/1992; quanto ao Sr. Omar Najar, devem ser acolhidas suas razões de justificativas, julgando-se suas contas regulares com ressalva e dando-se lhe quitação.
42.	Cumpre destacar, como dito no item 34 desta instrução, que o expediente encaminhado pelo então Prefeito Municipal de Americana/SP, Sr. Omar Najar (peças 31-33) , por meio do qual se dá notícia da devolução dos recursos para os cofres federais, não deixa dúvidas que o referido recolhimento foi feito com recursos próprios do Município, hipótese que se teria preservado o erário federal, porém lesado os cofres municipais. Tal evidência mostra conveniente a remessa de cópia da deliberação que vier a ser proferida ao Tribunal de Contas do Estado de São Paulo e à Câmara de Vereadores da Prefeitura Municipal de Americana/SP para as providências que entenderem cabíveis, incluindo eventuais procedimentos de cobrança.
42.1	Em casos semelhantes a que ora se examina, o TCU tem negado quitação ao responsável (concedendo-a ao município) , por vezes multando o gestor, e alertado as instâncias de controle locais (Câmara de Vereadores e Tribunal de Contas estadual) . Como exemplos de julgados nesse sentido, citem-se os Acórdão 2012/2016-TCU-Plenário (relator: Ministro Walton Alencar Rodrigues) , 604/2003-2ª Câmara (relator: Ministro Benjamin Zymler) e 150/2001-Plenário (relator: Ministro Benjamin Zymler) .
CONCLUSÃO
43.	A partir dos elementos constantes dos autos, foi possível verificar que os recursos repassados ao município de Americana/SP, por conta do Termo de Compromisso nº 291/2011-PAC II PROINFÂNCIA ocorreram na gestão do Sr. Diego de Nadai, Prefeito Municipal de Americana/SP nas gestões 2009-2012 e 2013 a julho/2014, que recebeu e geriu os aludidos recursos, e do Sr. Omar Najar, Prefeito do mesmo Município no período de 1º/12/2014 a 31/12/2016, que não geriu os recursos mas também é responsável, pois o prazo para prestação de contas encerrou-se em 16/12/2016, dentro do período de sua gestão. 
44.	Realizada a citação do Sr. Diego de Nadai, ele permaneceu silente, devendo ser considerado revel, nos termos do art. 12, § 3º, da Lei 8.443/1992; já o Sr. Omar Najar, ouvido em audiência, apresentou suas razões de justificativas, as quais merecem ser acatadas. 
45.	Posteriormente, o Sr. Omar Najar juntou aos autos documentação comprovando a devolução integral, por parte da Prefeitura Municipal de Americana/SP, do débito atualizado monetariamente e acrescido dos juros de mora, em favor do FNDE.
46.	Diligenciado por este Tribunal, o FNDE encaminhou cópia da Nota Técnica nº 2449169/2021/DIPRE/COAPC/CGAPC/DIFIN, subsidiada pelo Parecer Técnico 195 nº SEI - 2391519, pertinente à análise da documentação recebida pela Prefeitura Municipal de Americana/SP, relativa ao Termo de Compromisso nº 00291/2011, onde, "considerando o montante analisado, no valor R$ 1.650.839,88, o Parecer  se manifesta pela reprovação total do objeto, e o recolhimento ao erário no v manifestou pela "suficiência da documentação e informações apresentadas para a aprovação das contas do valor de R$ 1.650.839,88".
47.	Diante da revelia do Sr. Diego de Nadai e inexistindo nos autos elementos que permitam concluir pela ocorrência de boa-fé ou de outros excludentes de culpabilidade em sua conduta, propõe-se que suas contas sejam julgadas irregulares e apenado com a multa prevista no art. 58, inciso II, da Lei nº 8.443/1992, bem como sejam acolhidas as razões de justificativas apresentadas pelo Sr. Omar Najar em 28/2/2019, julgando-se suas contas regulares com ressalva, dando-se quitação à Prefeitura Municipal de Americana/SP.
PROPOSTA DE ENCAMINHAMENTO:
48.	Diante do exposto, submetem-se os presentes autos à consideração superior, propondo-se: 
a)	considerar revel, para todos os efeitos, o Sr. Diego de Nadai (CPF XXX.509.888-XX) , Prefeito Municipal de Americana/SP nas gestões 2009/2012 e 2013 a julho/2014, dando-se prosseguimento ao processo, com fundamento no art. 12, § 3º da Lei nº 8.443/1992; 
b)	julgar irregulares, nos termos dos arts. 1º, inciso I, 16, inciso III, alíneas "a" e "c", da Lei 8.443/1992 c/c os arts. 19 e 23, inciso III, da mesma Lei, e com os arts. 1º, inciso I, 209, I, 210 e 214, inciso III, do Regimento Interno, as contas do Sr. Diego de Nadai (CPF XXX.509.888-XX) ;
c)	aplicar ao Sr. Diego de Nadai (CPF XXX.509.888-XX)  a multa prevista no art. 58, inciso I, da Lei nº 8.443/1992, c/c o art. 267 do RI/TCU, fixando-lhe o prazo de quinze dias, a contar da notificação, para que comprove perante esta Corte o recolhimento da mesma aos cofres do Tesouro Nacional; 
d)	autorizar, desde logo, a cobrança judicial da dívida, nos termos do art. 28, inciso II, da multicitada Lei nº 8.443/1992, caso não atendida a notificação Interno deste Tribunal;
e)	sejam acolhidas as razões de justificativas apresentadas pelo Sr. Omar Najar (CPF XXX.784.818-XX) ; 
f)	julgar regulares com ressalva, nos termos dos arts. 1º, inciso I, 16, inciso II, 18 e 23, inciso II, da Lei 8.443/1992, c/c os arts. 1º, inciso I, 208 e 214, inciso II, do Regimento Interno, as contas do Sr. Omar Najar (CPF XXX.784.818-XX) ; 
g)	com fundamento no art. 27 da Lei 8.443/1992 c/c o art. 218 do RI/TCU, que seja dada quitação à Prefeitura Municipal de Americana/SP (CNPJ 45.781.176/0001-66) , ante a comprovação do recolhimento do débito apurado, atualizado monetariamente e acrescido dos juros de mora;
h)	encaminhar cópia do Acórdão que vier a ser proferido ao FNDE, aos responsáveis e à Procuradoria da República no Estado de São Paulo, para ciência, informando que a deliberação que vier a ser proferida, acompanhada do Relatório e do Voto que a fundamenta, estará disponível para a consulta no endereço www.tcu.gov.br/acordaos, além de esclarecer que, caso requerido, o TCU poderá fornecer sem custos as correspondentes cópias, de forma impressa;
i)	informar à Procuradoria da República no Estado de São Paulo que, nos termos do art. 62, parágrafo único, da Resolução TCU 259/2014, os procuradores e membros do Ministério Público credenciados nesta Corte podem acessar os presentes autos de forma eletrônica e automática, ressalvados apenas os casos de eventuais peças classificadas como sigilosas, as quais requerem solicitação formal; e
j)	encaminhar cópia do Acórdão que vier a ser proferido ao Tribunal de Contas do Estado de São Paulo e à Câmara de Vereadores da Prefeitura Municipal de Americana/SP para as providências que entenderem cabíveis, incluindo eventuais procedimentos de cobrança. [...]".
4.	O Ministério Público junto a este Tribunal, à Peça 56, manifesta-se de acordo com a proposta da unidade técnica.
	É o Relatório.

Pablo Verner de Oliveira Brito (363287/OAB-SP), representando Omar Najar.

Subprocurador-Geral Lucas Rocha Furtado.

TOMADA DE CONTAS ESPECIAL. FNDE. TERMO DE COMPROMISSO 291/2011-PAC II PROINFÂNCIA. EXECUÇÃO DE AÇÕES RELATIVAS A(S) UNIDADE(S) DE EDUCAÇÃO INFANTIL. OMISSÃO NO DEVER LEGAL DE PRESTAR CONTAS. CITAÇÃO. AUDIÊNCIA E DILIGÊNCIA. REVELIA DE UM DOS RESPONSÁVEIS. CONTAS IRREGULARES. MULTA. ACOLHIMENTO DAS ALEGAÇÕES DE DEFESA DO PREFEITO SUCESSOR. JULGAMENTO PELA REGULARIDADE COM RESSALVAS DAS SUAS CONTAS. DÉBITO RECOLHIDO PELO MUNICÍPIO. POSSIBILIDADE DE LESÃO AOS COFRES MUNICIPAIS. ENCAMINHAMENTO DA DELIBERAÇÃO AO TRIBUNAL DE CONTAS DO ESTADO DE SÃO PAULO E À CÂMARA DE VEREADORES DE AMERICANA-SP. CIÊNCIA AOS INTERESSADOS.

TOMADA DE CONTAS ESPECIAL (TCE)

Unidade de Auditoria Especializada em Tomada de Contas Especial (AudTCE).

Aprecia-se, nesta oportunidade, Tomada de Contas Especial (TCE) instaurada pelo Fundo Nacional de Desenvolvimento da Educação (FNDE) , em desfavor do Sr. Diego de Nadai, prefeito municipal de Americana-SP, nas gestões 2009-2012 e 2013 a julho/2014; e do Sr. Omar Najar, prefeito do mesmo município no período de 1/12/2014 a 31/12/2016; em razão da omissão no dever de prestar contas dos recursos repassados por força do Termo de Compromisso 291/2011-PAC II PROINFÂNCIA, cujo prazo expirou em 16/12/2016.
2.	O objeto da avença era "Executar as ações relativas a (s) unidade (s) de educação infantil, de acordo com as especificações do (s) projeto (s) aprovado (s) pelo Fundo Nacional de Desenvolvimento da Educação FNDE". Por via do Termo de Compromisso 291/2011, foram repassados para o Município o valor de R$ 1.650.839,88, por meio das Ordens Bancárias relacionadas na Peça 1, p. 47-51.
3.	O responsável, Sr. Diego de Nadai, devidamente notificado por meio Ofício 30082/2016/Seopc/Copra/Cgcap/Difin-FNDE, recebido em 5/1/2017 (Peça 1, p. 22-26) , não se manifestou e nem recolheu os valores impugnados.
4.	Por intermédio do Ofício 25127/2016/Seopc/Copra/Cgcap/Difin-FNDE, recebido em 1/11/2016 (Peça 1, p. 29-30) , o FNDE também notificou seu sucessor, Sr. Omar Najar, da omissão da prestação de contas dos recursos repassados por conta do referido Termo de Compromisso, requerendo a devolução desses valores, mas ele também não se manifestou.
5.	Diante do não saneamento das irregularidades apontadas e da não devolução integral dos recursos impugnados, instaurou-se a TCE.
6.	No Relatório de TCE 231/2017-DIREC/COTCE/CGCAP/DIFIN-FNDE/MEC (Peça 1, p. 41-46) concluiu-se que o prejuízo importaria no valor total dos recursos repassados, imputando-se a responsabilidade, solidariamente, aos Srs. Diego de Nadai e Omar Najar, prefeitos do município de Americana-SP, ante a omissão no dever de prestar contas dos recursos repassados pelo FNDE por conta do Termo de Compromisso 291/2011-PAC II PROINFÂNCIA, observando-se ainda que consta no item 7 do referido Relatório de TCE que o "Senhor Diego de Nadai é responsável pela assinatura, aplicação e execução dos recursos, considerando que parte das Ordens Bancárias foi repassada em sua gestão", e que o Sr. Omar Najar também é responsável "pela execução dos recursos, tendo em vista que houve pagamento de Ordens Bancárias e movimentação na conta específica em sua gestão, conforme extratos bancários extraídos do SIGPC, encartados ao processo de concessão, e ainda pelo envio da prestação de contas no SIGPC-Contas Online, conforme Súmula 230/TCU".
7.	O Relatório de Auditoria 498/2017 da Controladoria Geral da União (Peça 1, 57-59) também chegou às mesmas conclusões. Após serem emitidos o Certificado de Auditoria, o Parecer do Dirigente e o Pronunciamento Ministerial (Peça 1, p. 60-65) , o processo foi remetido a esse Tribunal.
8.	No âmbito desta Corte de Contas, após análise dos documentos acostados aos autos, a unidade técnica instruiu inicialmente o feito e concluiu pela necessidade de realização de diligência ao FNDE, requerendo a juntada dos extratos bancários do período de dez/2014 a 31/12/2016, a fim de que restasse comprovada a movimentação da conta específica na gestão do Sr. Omar Najar, gestor que só veio a assumir o mandato em dezembro de 2014 (Peças 8 e 9) .
9.	Examinados os extratos bancários da conta específica (conta corrente 62957-X, agência 319-0, Banco do Brasil) , verificou-se que o prefeito sucessor não geriu os recursos, tendo em vista que, em dezembro/2014, o saldo no início do mês estava zerado, em 18/12/2014, houve uma movimentação financeira no valor de R$ 1.922,72, referente a "transferência depósito judicial" e, em 31/12/2014, o saldo estava novamente zerado, não havendo movimentação da conta durante todo o período, sendo o saldo, em 31/12/2016, de R$ 3,40.
10.	Assim, na instrução de peça 18, analisando-se os documentos nos autos, concluiu-se pela necessidade de realização da citação Sr. Diego de Nadai e da audiência do Sr. Omar Najar.
11.	Realizadas as comunicações processuais (Peças 21, 22, 23 e 24) , o Sr. Diego de Nadai permaneceu silente, devendo ser considerado revel, nos termos do art. 12, § 3º, da Lei 8.443/1992.
12.	Por sua vez, em 28/2/2019, o Sr. Omar Najar apresentou suas razões de justificativas, presentes na Peça 26, a seguir sintetizadas:
	a) informou, inicialmente, que o FNDE ajuizou Ação Civil Pública por ato de improbidade administrativa contra ele e o Sr. Diego de Nadai, sob n. 5000959-93.2017.4.03.6134, em trâmite na Justiça Federal da Comarca de Americana-SP, pleiteando a indisponibilidade de todos os bens dos demandados em valor suficiente para o ressarcimento ao Erário, tendo o pedido sido indeferido;
	b) aduz que assumiu a Prefeitura em 9/1/2015, muito após os repasses do Convênio em análise, ocorridos quase três anos antes de assumir o cargo, após a cassação do ex-prefeito Diego de Nadai, e que, nessa época, o Município de Americana-SP se encontrava "no mais absoluto caos", registrando, apenas a título de exemplo, que 72,5 % do gasto era com pessoal, sendo que o limite é de 54%, tendo ocorrido ao longo de poucos meses, um período de quase 60 dias de greve do funcionalismo por falta de pagamento de salários;
	c) informou que mais de 15 imóveis locados àquela Prefeitura estavam sendo objeto de ação de despejo por falta de pagamento, tendo sido também constatado um rombo de aproximadamente R$ 80.000.000,00 de recursos provenientes de Convênios diversos, dentre os quais o Convênio objeto da presente ação;
	d) registra, ainda que, conforme ofício enviado em 14/5/2015 pelo Município de Americana-SP ao Ministério Público do Estado de São Paulo (cuja cópia anexou) , solicitou a apuração das irregularidades nas obras/convênio objeto desta TCE, ressaltando que o montante original pleiteado pelo FNDE, de R$ 1.650.839,88, foi recebido e utilizado na gestão anterior, "não sendo razoável aplicar, ao atual Prefeito Omar Najar, as sanções aplicáveis ao seu antecessor de forma indiscriminada";
	e) argumentou que os comprovantes de comunicação sobre os prazos, endereçados a Prefeitura de Americana-SP para prestação de contas, não atestam que o prefeito Omar Najar efetivamente foi informado da situação do Convênio objeto destes autos. Afirma que nunca recebeu qualquer intimação pessoal, inclusive da presente TCE, pois alguns funcionários responsáveis pelo convênio em questão omitiram informações, por receio de se prejudicarem de alguma forma, tentando resolver a situação com o FNDE unilateralmente, até que, por outros meios, ele tomou conhecimento do ajuizamento da ação proposta pelo referido órgão na Justiça Federal de Americana-SP, tendo tais fatos, inclusive, gerado processo de sindicância;
	f) segue afirmando que o "Município de Americana ainda se encontra na pior crise financeira de sua história", tendo sido decretado, em 10/10/2016, estado de calamidade pública financeira para garantir a continuidade da prestação de serviços públicos essenciais nas áreas da saúde, educação e segurança pública, e enumera várias medidas por ele adotadas no intuito de melhorar a situação financeira daquela Prefeitura, acrescentando que o Tribunal de Contas do Estado de São Paulo apurou inúmeras irregularidades praticadas pelas gestões anteriores, conforme destacado pelos relatórios das contas dos exercícios de 2012 e 2013, e que, no exercício de 2014, último ano do mandato do prefeito Diego de Nadai, foi apontado "um cenário ainda mais devastador";
	g) acrescentou que, conforme e-mail anexo, em 24/5/2016 a Secretária de Educação municipal, Sra. Juçara, informou ao FNDE não ter conseguido, até aquela data, acesso ao SIGPC, porque ainda não havia sido disponibilizada senha de acesso ao Sr. Omar Najar. Ainda quanto a este aspecto, esclarece sobre a impossibilidade de prestar contas após a paralisação das obras e da execução do convênio, em razão do funcionamento do referido sistema, tendo em vista que os SIGPC/SIMEC demandam a apresentação de notas fiscais e medições para conclusão da referida prestação; entretanto, as obras referentes ao objeto do Convênio ora analisado (Creches Jd. Sto. Antônio e Philipson Park) foram integralmente paralisadas, em razão da conduta do ex-prefeito, não havendo emissão de novas notas fiscais e/ou medições durante o mandato do Sr. Omar Najar que pudessem ser inseridas nos sistemas;
	h) informou não ter conseguido viabilizar a retomada das obras, embora tenha se esforçado para tal, ante "a massiva defasagem financeira dos custos necessários à efetiva conclusão das obras pelas empresas contratadas pelo Município", no caso a CONAJ Empreendimentos e Construções Ltda., relativa à obra da creche do Jardim Santo Antônio, e a MPS Serviços em Construção Civil Ltda., relativa à creche do Philipson Park, pois, conforme extrato da conta vinculada ao objeto do convênio em foco, os valores creditados foram transferidos pelo ex-prefeito Diego de Nadai para outras finalidades, deixando as contas praticamente zeradas e sem possibilidade de pagamento das referidas empresas, as quais, em 2012, desistiram de dar continuidade à prestação dos serviços;
	i) após ressaltar que o FNDE e a Prefeitura Municipal de Americana-SP, sob sua gestão, estariam em tratativas para retomar o Convênio objeto desta ação, "sendo que já é iminente a restauração dos efeitos do convênio e o prosseguimento das obras", demonstrando que o próprio órgão constatou, indiretamente, que a atual administração tem atuado de forma regular, finaliza suas razões de justificativa arguindo "a impossibilidade de condenar o atual Prefeito uma vez que este tomou as atitudes cabíveis ao gestor, na medida em que deflagrou investigação sobre as obras/convênio objeto desta Tomada de Contas por iniciativa própria e de boa-fé, sem que fosse necessária provocação de nenhum ente externo de controle";
	j) anexou cópia da documentação relacionada no item 27 da instrução transcrita no Relatório precedente e acostada à Peça 26, p. 30-102.
13.	A então SecexTCE analisou as razões de justificativas apresentadas pelo Sr. Omar Najar e da documentação por ele anexada, concluiu que as mesmas deveriam ser acatadas, pelos motivos a seguir expostos:
	a) o responsável logrou demonstrar que, apesar de recair sobre ele a obrigação de apresentar a prestação de contas do Termo de Compromisso em referência, visto que o prazo para tanto expirou ainda no período de seu mandato, não conseguiu cumpri-la devido ao fato de seu antecessor na prefeitura, Sr. Diego de Nadai, não disponibilizar as condições materiais mínimas e necessárias para que ele pudesse apresentar a prestação de contas;
	b) os avisos de recebimento relativos aos ofícios de notificação endereçados à Prefeitura de Americana-SP, não foram recebidos pessoalmente pelo Sr. Omar Najar, tendo alguns funcionários omitido as informações por receio de se prejudicarem, gerando o Processo de Sindicância 3.383/2018, convertido, posteriormente, em Processo Administrativo Disciplinar de pretensão punitiva de alguns servidores púbicos municipais, por entender que havia efetivas irregularidades na prestação de contas do convênio ocasionadas por aqueles servidores;
	c) o Parecer Prévio emitido pelo Tribunal de Contas do Estado de São Paulo, relativo às contas do exercício de 2014, da Prefeitura Municipal de Americana-SP, foi desfavorável, assim como aqueles relativos aos exercícios de 2011, 2012 e 2013, por um conjunto de irregularidades que demonstram a situação de desordem administrativa e financeira relatada pelo Sr. Omar Najar; 
	d) a Representação da Prefeitura Municipal de Americana-SP junto ao Ministério Público do Estado de São Paulo, em 14/5/2015, em que se requer a apuração das irregularidades referentes ao Convênio, pode ser entendida como medida de resguardo ao Erário, a que alude a Súmula 230 do TCU, com vistas a afastar a responsabilidade do sucessor, pois, embora estejam em jogo recursos federais, o próprio Ministério Público estadual pode ter encaminhado os fatos para a apuração no Ministério Público Federal.
13.	Desse modo, propôs, na instrução e pareceres de Peças 27 a 29, fosse considerado revel o Sr. Diego de Nadai, e que suas contas fossem julgadas irregulares, condenando-o ao recolhimento do débito apurado, correspondente ao total transferido por força do Termo de Compromisso em análise, aplicando-lhe ainda a multa prevista no art. 57 da Lei 8.443/1992, bem como fossem acolhidas as razões de justificativas apresentadas pelo Sr. Omar Najar, julgando-se as suas contas regulares com ressalva, afastando o débito e dando-lhe quitação. Tal proposta foi acolhida pelo representante do Ministério Público junto ao TCU, em seu Parecer (Peça 30) .
14.	Entretanto, enviado o feito ao meu gabinete, os autos foram restituídos a unidade técnica para reanálise consoante Despacho de Peça 34, ante a juntada dos documentos de Peças 31 a 33 pela Prefeitura de Americana-SP, os quais contemplam informação acerca da devolução integral dos valores ora questionados.
15.	Após análise das informações que demonstram a devolução integral dos valores transferidos, (GRU, datada de 7/10/2020, no montante de R$ 2.871.740,44, referente à devolução dos recursos recebidos nos exercícios de 2011 e 2012, acompanhado do Demonstrativo de Débito no período de 20/7/2011 até 6/10/2020, o qual indica o valor do débito atualizado monetariamente e acrescido dos juros de mora, até aquela data, bem como o expediente denominado Protocolo 27.497/2020, mediante o qual o Sr. Omar Najar autorizou a devolução desses recursos, Peças 31-32) , a unidade técnica entendeu que, tendo em vista o recolhimento integral do débito atualizado monetariamente e acrescido dos juros de mora, calculados conforme legislação pertinente e considerando a impossibilidade de aferição da boa-fé por parte de pessoa jurídica de direito público, o entendimento mais adequado seria dar quitação à Prefeitura Municipal de Americana-SP, bem como, ante a ausência de elementos nos autos que permitissem verificar a boa-fé do responsável Diego de Nadai, considerá-lo revel, com fundamento no art. art. 202, §§ 1º e 2º, do Regimento Interno do TCU, julgando suas contas irregulares e aplicando-lhe a multa prevista no art. 58 da Lei 8.443/92. 
16.	Destaca que o expediente encaminhado pelo então prefeito municipal de Americana-SP, Sr. Omar Najar (Peças 31 a 33) , não deixa dúvidas que o referido recolhimento foi feito com recursos próprios do município, hipótese que se teria preservado o Erário federal, porém potencialmente lesado os cofres municipais. Tal evidência mostraria conveniente a remessa de cópia da deliberação que viesse a ser proferida ao Tribunal de Contas do Estado de São Paulo e à Câmara de Vereadores da Prefeitura Municipal de Americana-SP para as providências que entenderem cabíveis, incluindo eventuais procedimentos de cobrança contra o Sr. Diego de Nadai. 
17.	No entanto, considerando documentos juntado pelo FNDE informando sobre a apresentação intempestiva da prestação de contas do repasse em questão e por entender que a análise a ser efetuada pelo concedente sobre a referida documentação poderia repercutir no desfecho destes autos, sugeriu adoção de medida saneadora, postergando o pronunciamento de mérito por parte da unidade técnica.
18.	Realizada diligência ao FNDE (Peça 40) , o órgão encaminhou a documentação de Peças 44 a 46 e Peças 48 a 52 e, posteriormente, cópia da Nota Técnica 2449169/2021/DIPRE-COAPC/CGAPC/DIFIN, subsidiada pelo Parecer Técnico 195 SEI - 2391519, pertinente à análise da documentação recebida dos recursos repassados à Prefeitura Municipal de Americana-SP, que se manifesta pela reprovação total do objeto, ante o recolhimento ao Erário de valor de R$ 2.871.740,44, em 07/10/2020, o que sanou o valor original total impugnado, atestando a "suficiência da documentação e informações apresentadas para a aprovação das contas no valor de R$ 1.650.839,88".
19.	Ante essas informações a então SecexTCE repetiu o entendimento de que, em razão do recolhimento integral do débito atualizado conforme legislação pertinente (Peça 31, p. 9) , e considerando a impossibilidade de aferição da boa-fé por parte de pessoa jurídica de direito público, deve ser dada quitação à Prefeitura Municipal de Americana-SP, bem como, ante a ausência de elementos nos autos que permitam verificar a boa-fé do responsável Diego de Nadai, considerá-lo revel, com fundamento no art. art. 202, §§ 1º e 2º, do Regimento Interno do TCU, e julgar suas contas irregulares, aplicando-lhe a multa prevista no art. 58 da Lei 8.443/1992. Quanto ao Sr. Omar Najar, defende que devem ser acolhidas suas razões de justificativas, julgando-se suas contas regulares com ressalva e dando-lhe quitação.
20.	Salienta que, em casos semelhantes, esta Corte de Contas já se posicionou no sentido de negar quitação ao responsável, concedendo-a ao município, por vezes multando o gestor, e alertado as instâncias de controle locais (Câmara de Vereadores e Tribunal de Contas estadual) . Como exemplos de julgados nesse sentido, citem-se os Acórdão 2012/2016-TCU-Plenário (relator: Ministro Walton Alencar Rodrigues) , 604/2003-2ª Câmara (relator: Ministro Benjamin Zymler) e 150/2001-Plenário (relator: Ministro Benjamin Zymler) .
21.	O Ministério Público junto a este Tribunal, à Peça 56, manifesta-se de acordo com a proposta da unidade técnica.
22.	De início, cabe reexaminar a ocorrência da prescrição de ressarcimento e de punibilidade, tendo em vista a superveniente publicação da Resolução TCU 344/2022, que regulamenta a prescrição, no âmbito do Tribunal de Contas da União.
23.	No caso em exame, aplica-se como marco inicial de contagem do prazo prescricional, de cinco anos, disposto no art. 4º, I: "da data em que as contas deveriam ter sido prestadas, no caso de omissão de prestação de contas".
24.	Nos termos do art. 5º da Resolução, a prescrição se interrompe: I - pela notificação, oitiva, citação ou audiência do responsável, inclusive por edital; II - por qualquer ato inequívoco de apuração do fato; III - por qualquer ato inequívoco de tentativa de solução conciliatória; IV - pela decisão condenatória recorrível.
25.	O art. 8º prescreve que "Incide a prescrição intercorrente se o processo ficar paralisado por mais de três anos, pendente de julgamento ou despacho, sem prejuízo da responsabilidade funcional decorrente da paralisação, se for o caso.
26.	No caso concreto, a prestação de contas dos recursos transferidos deveria ter sido efetivada em 16/12/2016 (Peça 1) , devendo ser essa a data adotada como termo inicial para a contagem do prazo prescricional (data em que as contas deveriam ter sido prestadas, no caso de omissão de prestação de contas - art. 4º, inciso I, da Resolução TCU 344/2022) .
27.	Verificam-se, nos presentes autos, os seguintes eventos processuais interruptivos da prescrição, ocorridos tanto na fase interna, quanto na fase externa desta TCE:
	a) ofício 25127/2016/Seapc/Coapc/Cgcap/Difin-FNDE, encaminhado ao Sr. Omar Najar, em 20/10/2016, AR recebido em 25/11/2016 (Peça 1, p. 15 a 17) ;
	b) ofício 30082/2016/Seapc/Coapc/Cgcap/Difin-FNDE, encaminhado ao Sr. Diego de Nadai, em 20/10/2016, recebido em 5/1/2017 (Peça 1, p. 21 a 23) ;
	c) Informação 602/2017- Seapc/Coapc/Cgcap/Difin-FNDE, em 10/3/2017, informando da existência dos pressupostos para instauração de TCE (Peça 1, p. 35 a 36) ;
	d) Termo de Instauração de TCE 174, em 18/4/2017 (Peça 1, p.1) ;
	e) Relatório de TCE 231/2017, em 4/5/2017, (Peça 1, p. 41 a 46) ;
	f) Parecer 1965/2017/Coaud/Audit, em 12/5/2017 (Peça 52 a 53) ;
	g) Relatório de Auditoria 498/2017, em 18/5/2017 (Peça 1, p. 57 a 59) ;
	h) Certificado de Auditoria 498/2017, em 19/5/2017, Parecer do Dirigente de Controle Interno 498 / 2017, em 22/5/2017 e Pronunciamento Ministerial, em 20/6/2017 (Peças 1, p. 59 a 65) ;
	i) instrução preliminar de diligência, em 20/6/2018 e pronunciamentos da unidade técnica, em 18/7/2018 (Peças 7 a 9) ;
	j) diligências, em 30/7/2018 e ciências, em 10/8/2018 (Peças 10 e 11) ;
	l) instrução de citação e audiência, em 15/10/2018 e pronunciamentos da unidade técnica, em 22/10/2018 e 23/10/2018 (Peças 18 a 20) ;
	m) audiência do Sr. Osmar Najar, em 24/10/2018 (Peça 21) , AR, em 21/1/2019 (Peça 24) ;
	n) citação do Sr. Diego de Nadai, em 24/10/2018 (Peças 22) , AR, em 21/1/2019 (Peças 23) ;
	o) instrução de mérito, em 12/4//20191 e pronunciamentos da unidade técnica, em 19/4/2021 (Peças 37 a 39) ;
	p) manifestação do MP/TCU, em 10/7/2019 (Peça 30) ;
	q) instrução de diligência, em 19/4/2021 e pronunciamentos da unidade técnica, em 18/7/2018 (Peças 7 a 9) ;
	r) Despacho do relator autorizando diligência, em 27/4/2021 (Peça 40) ;
	s) diligências, em 28/4/2021 e ciências, em 17/5/2021 (Peças 42 e 43) ;
	t) instrução complementar, em 9/8/2021 e pronunciamentos da unidade técnica, em 10/8/2021 e 11/8/2021 (Peças 53 a 55) ;
	t) nova manifestação do MP/TCU, em 19/8/2021 (Peça 56) .
28.	Pelos elementos acima enunciados, verifica-se que não houve no presente caso a prescrição quinquenal das pretensões punitiva e ressarcitória, à luz do previsto no art. 2º da Resolução -TCU 344/2022, nem mesmo a prescrição intercorrente de que trata o art. 8º, §§1º e 2º, da referida norma.
29.	Passo, então, ao exame de mérito do presente feito no que toca aos responsáveis.
30. 	A partir dos elementos constantes dos autos, foi possível verificar que os recursos repassados ao Município de Americana-SP, por conta do Termo de Compromisso 291/2011-PAC II PROINFÂNCIA ocorreram na gestão do Sr. Diego de Nadai, prefeito nas gestões 2009-2012 e 2013 a julho/2014, que recebeu e geriu os aludidos recursos; e do Sr. Omar Najar, prefeito do mesmo Município no período de 1/12/2014 a 31/12/2016, que não geriu os recursos mas foi também arrolado como responsável, pois o prazo para prestação de contas encerrou em 16/12/2016, ainda durante a sua gestão. 
31.	Regularmente citado, o Sr. Diego de Nadai permaneceu silente e não recolheu o débito a ele imputado, devendo ser considerado revel, nos termos do art. 12, § 3º, da Lei 8.443/1992.
32.	Já o Sr. Omar Najar, ouvido em audiência, apresentou suas razões de justificativas, as quais merecem ser acatadas.
33.	Posteriormente, o Sr. Omar Najar juntou aos autos documentação comprovando a devolução integral, por parte da Prefeitura Municipal de Americana-SP, do débito atualizado monetariamente e acrescido dos juros de mora, em favor do FNDE.
34.	Diligenciado por este Tribunal, o FNDE encaminhou cópia da Nota Técnica 2449169/2021/DIPRE/COAPC/CGAPC/DIFIN, subsidiada pelo Parecer Técnico 195 SEI - 2391519, pertinente à análise da documentação recebida pela Prefeitura Municipal de Americana-SP, relativa ao Termo de Compromisso 00291/2011, que foi considerada suficiente para afastar o débito, mas não aprovar o objeto, reconhecendo, entretanto, a suficiência da documentação e informações apresentadas para a aprovação das contas no valor de R$ 1.650.839,88.
35.	Diante da revelia do Sr. Diego de Nadai e inexistindo nos autos elementos que permitam concluir pela ocorrência de boa-fé ou de outros excludentes de culpabilidade em sua conduta, entendo presentes todos os fundamentos para julgar irregulares as sus contas.
36.	Entendo adequado também aplicar a esse responsável a multa prevista no art. 58, inciso II, da Lei 8.443/1992, que, dada a gravidade de sua conduta, fixo em R$ 40.000,00.
37.	Entendo adequado autorizar antecipadamente, caso venha a ser solicitado, o pagamento das dívidas em até 36 (trinta e seis) parcelas mensais sucessivas, a primeira a vencer em 15 (quinze) dias após a notificação e as demais a cada trinta dias, com a incidência dos devidos encargos legais sobre cada uma delas e com o alerta de que a falta de comprovação de recolhimento de qualquer parcela acarretará vencimento antecipado do saldo devedor.
38.	Pelos fundamentos trazidos na instrução transcrita no Relatório precedente e demais pareceres constantes nos autos, depreendo que as razões de justificativas apresentadas pelo Sr. Omar Najar, em 28/2/2019, devem ser acolhidas e suas contas julgadas regulares com ressalva.
39.	Com a constatação de que o recolhimento do valor do dano apurado foi realizado pelo Município de Município de Americana-SP, a quitação deve ser expedida ao ente municipal, nos termos do art. 27 da Lei 8.443/1992 c/c o art. 218 do RI/TCU 
40.	Como há evidências nos autos de que o recolhimento dos valores impugnados  foi realizado pelo Município de Americana-SP, com recursos próprios do município, situação que, embora preservado o Erário federal, representa potencial lesão aos cofres municipais, concordo com os pareceres precedentes, no sentido de que deve ser encaminhada cópia do Acórdão ao Tribunal de Contas do Estado de São Paulo e à Câmara de Vereadores da Prefeitura Municipal de Americana-SP para as providências que entenderem cabíveis, incluindo eventuais procedimentos de cobrança.
41.	Por fim, deve ser informado à Procuradoria da República no Estado de São Paulo que, nos termos do parágrafo único do art. 62 da Resolução TCU 259/2014, os procuradores e membros do Ministério Público credenciados nesta Corte podem acessar os presentes autos de forma eletrônica e automática, ressalvados apenas os casos de eventuais peças classificadas como sigilosas, as quais requerem solicitação formal.
	Ante o exposto, VOTO por que o Tribunal aprove o Acórdão que ora submeto à apreciação da Segunda Câmara.
TCU, Sala das Sessões, em 21 de março de 2023.
AROLDO CEDRAZ 
Relator